【裁判字號】    94,上訴,1169
【裁判日期】    950113
【裁判案由】    違反森林法等
【裁判全文】
臺灣高等法院高雄分院刑事判決        94年度上訴字第1169號
上  訴  人
即  被  告  甲○○
選任辯護人  柳聰賢律師
上列上訴人因違反森林法等案件，不服臺灣屏東地方法院94年度
訴字第14號中華民國94年6 月22日第一審判決（起訴案號：臺灣
屏東地方法院檢察署93年度偵字第5318號），提起上訴，本院判
決如下：
    主  文
原判決撤銷。
甲○○結夥二人以上、於保安林，竊取森林主產物，為搬運贓物
，使用車輛，處有期徒刑壹年貳月，併科罰金新臺幣壹佰伍拾陸
萬仟元，罰金如易服勞役，以罰金總額與陸個月之日數比例折
算。緩刑肆年。扣案之鋸子伍支、鋸子版支、銼刀壹支、手電
筒貳支、工具袋貳只，均沒收。
    事  實
一、甲○○為屏東縣縣民，明知墨水樹係恆春半島之珍貴森林主
    產物，不得任意砍伐盜取，竟未經行政院農業委員會林業試
    驗所恆春研究中心同意或許可，與潘長化、張勝輝（均經臺
    灣屏東地方法院判處有期徒刑1 年2 月、緩刑4 年確定）共
    同基於意圖為自己不法所有之犯意聯絡，於民國93年8 月14
    日下午11時許，由甲○○騎乘車牌號碼不詳之機車、潘長化
    駕駛車牌號碼IH-0718 號自用小客車、張勝輝駕駛車牌號碼
    S8-3615 號自用小貨車，前往屏東縣恆春鎮○○○段560-2
    號保安林地「墨水樹區」，推由甲○○在「墨水樹區」附近
    之恆春鎮○○路段上，負責觀察是否有檢、警或恆春研究中
    心人員查察，及聯絡事宜，潘長化、張勝輝則持其等所有或
    各別所有之鋸子5 支、鋸子版3 支、銼刀1 支、手電筒2 支
    、工具袋2 只，進入「墨水樹區」竊取墨水樹2 棵（重315
    公斤，山價新臺幣｛以下同｝78萬1,500 元，計算式：總市
    價- 工資- 運費= 山價，即315 公斤X2,500元｛每公斤市價
    ｝-4,500元｛工資｝-1,500元｛運費｝=781,500元），甲○
    ○則於觀察後未發現有異狀，而先行離去；潘長化、張勝輝
    於竊得墨水樹後，將之鋸成9 段，再以張勝輝所駕駛之上開
    自用小貨車搬運，潘長化則駕駛上開自用小客車在前引導。
    嗣於同日上午4 時多，潘長化、張勝輝駕駛上開車輛行經屏
    東縣恆春鎮○○路段時，為警查獲，並扣得上開其等所有或
    各自所有供取墨水樹之鋸子5 支、鋸子版3 支、銼刀1 支、
    手電筒2 支、工具袋2 只，再依潘長化之供述，循線查獲甲
    ○○。
二、案經屏東縣警察局恆春分局報請臺灣屏東地方法院檢察署檢
    察官偵查起訴。
    理  由
一、程序方面─
  (一)上訴人即被告甲○○（以下簡稱被告）、選任辯護人均爭執
    潘長化、張勝輝於警詢、偵訊陳述之證據能力。經查：潘長
    化於93年8 月15日警詢、偵訊分別陳稱：「盜採墨水樹共有
    3 人，伊和張勝輝進入墨水樹區域盜伐樹幹，另甲○○則騎
    乘不詳車號機車在公園路負責把風、聯絡」（見警卷第5 頁
    ）、「伊和張勝輝共偷墨水樹2 棵，偷的時候，請甲○○幫
    伊等看一下」（見93核退790 號卷第4 頁）等語，於本院則
    改證稱：「只有伊與張勝輝去，甲○○並沒有參與；因從上
    山被抓到之後到偵訊的過程，中間時間太長，伊整晚沒睡，
    隔天伊自己說什麼，伊也不知道」等語（見本院卷第88頁）
    ；而張勝輝於93年8 月15日警詢、偵訊則分別陳稱：「伊和
    潘長化進入盜採，有人把風，是一名女性，但伊不知道她的
    名字，甲○○的口卡片相片有點像」（見警卷第11頁）、「
    甲○○是潘長化找的，她騎機車跟伊等去，她在林子外面把
    風，伊等進去林子」（見93核退790 號卷第5 頁）等語，於
    原審則改證稱：「當天甲○○沒有把風」等語（見原審訴字
    卷第130 頁），顯見潘長化、張勝輝於本院或原審所述，與
    其等於93年8 月15日警詢、偵訊陳述已有不符。本院審酌：
  潘長化、張勝輝為警查獲時間為93年8 月15日上午4 時多，
    其2 人接受警詢時間分別為日同上午10時40分至12時15分、
    上午11時至12時30分，接受偵訊時間則為同日下午6 時14分
    至6 時32分，有各該警詢筆錄、偵訊筆錄在卷可憑（見警卷
    第3 、9 頁，93核退790 號卷第4 、6 頁），足認其等接受
    詢（訊）問之時間均不長；且潘長化、張勝輝自警詢、偵訊
    至原審，均一再自白犯罪，復均未曾為有遭員警、檢察官不
    當取供之抗辯，自亦無證據可認其等於警詢、偵訊之陳述，
    有何違反其等自由意志之處。
  潘長化於93年11月23日偵訊具結作證時，對於案情有重要關
    係之事項，證稱：「伊只有與張勝輝竊取墨水樹，沒有說甲
    ○○把風」等語（見93偵5318號卷第42頁），經臺灣屏東地
    方法院檢察署檢察官以偽證罪提起公訴，有該署93年度偵字
    第6082號起訴書在卷可憑（見93偵5318號卷第52至54頁），
    潘長化於該偽證案件審理中，則自白確有偽證犯行（見原審
    訴字卷第45頁），顯見潘長化確有因時間之經過，而受不特
    定因素干擾，致於93年11月23日偵訊具結作證，為與警詢、
    初次偵訊不同陳述之情形。
  被告及選任辯護人均未具體指出潘長化、張勝輝於93年8 月
    15日以共犯身分所為之偵訊陳述（因係共犯，自無具結之問
    題），有何顯不可信之情形。
  潘長化、張勝輝業以證人身分分別於本院、原審具結作證，
    並接受交互詰問，對被告對質、詰問權利之行使，並未剝奪
    。
  綜上所述，潘長化、張勝輝於93年8 月15日警詢陳述，確有
    特別可信之情況，並為證明本件犯罪存否所必要，且潘長化
    、張勝輝於93年8 月15日偵訊陳述，並無何顯不可信之情形
    。是依刑事訴訟法第159 條之1 第2 項、第159 條之2 規定
    ，潘長化、張勝輝於93年8 月15日警詢、偵訊陳述均具證據
    能力。
  (二)選任辯護人以行政院農業委員會林業試驗所恆春研究中心94
    年10月11日農林試恆字第0940001198號函有關本件墨水樹之
    山價價格查定書（見本院卷第65-1、65-2頁）屬傳聞證據，
    而爭執其證據能力。惟該山價價格查定書，係經本院函請上
    開單位為鑑定（見本院卷第53頁）；且上開單位為林業管理
    之專門機構，其所為之鑑定，自具專業性及可信性。是上開
    山價價格查定書自具證據能力。
  (三)被告、選任辯護人均爭執行政院農業委員會林業試驗所恆春
    研究中心助理研究員乙○○於警詢之陳述，及原審94年1 月
    18日公務電話紀錄單（即山價之查詢）之證據能力。本院審
    酌乙○○之警詢陳述為審判外之陳述，其復無不能到庭具結
    作證之事由；又公務電話紀錄，應僅能就公務上行政事項為
    聯繫，就有關證明犯罪事實之事項，自不得以行政上電話聯
    繫之便宜措施代之。是應認乙○○警詢陳述、原審94年1 月
    18日公務電話紀錄單均不具證據能力。至於本院於審理時雖
    曾諭知乙○○警詢陳述有證據能力，惟本件判決並未以乙○
    ○警詢陳述為論罪依據，自不影響被告防禦權之行使，併此
    說明。
二、認定犯罪事實所憑證據及理由─
  (一)訊據被告矢口否認有違反森林法犯行，辯稱：「伊曾請潘長
    化去找血桐樹樹子，並沒有要他去盜採墨水樹；當天伊是在
    家裡睡覺，並沒有外出，也未參與把風」云云。
  (二)經查：
  1.本件於93年8 月15日上午4 時多，自張勝輝所駕駛之車牌號
    碼S8-3615 號自用小貨車扣得之木材9 支，均為墨水樹幹，
    並係採自屏東縣恆春鎮○○○段560-2 號保安林地，有盜採
    墨水樹鑑驗報告書、行政院農業委員會林業試驗所恆春研究
    中心94年9 月6 日農林試恆字第0940001188號函、94年9 月
    27日農林試恆字第0940001288號函各1 份，及盜採墨水樹現
    場遺留樹株、遺留樹株拓模比對相片6 幀在卷可憑（見警卷
    第26至29、36至38頁，本院卷第28至31、63頁）；且上開遭
    盜採之墨水樹共315 公斤，每立方公尺市價2500元，而盜採
    315 公斤，需工3 人，每工工資1,500 元，每趟運費1,500
    元，總計山價為78萬1,500 元（計算式：總市價- 工資- 運
    費= 山價，即315 公斤X2,500元-4,500元-1500 元=781,500
    元），有上開行政院農業委員會林業試驗所恆春研究中心94
    年9 月27日農林試恆字第0940001288號函、94年10月11日農
    林試恆字第0940001198號函及價格查定書可按。足認本件遭
    盜採之木材9 支為墨水樹，且係生長在保安林地，山價並為
    78萬1,500 元。
  2.本件潘長化、張勝輝盜採墨水樹時，被告負責觀察是否有檢
    、警或恆春研究中心人員查察，及聯絡事宜一節，業據潘長
    化於93年8 月15日警詢、偵訊分別陳稱：「盜採墨水樹共有
    3 人，伊和張勝輝進入墨水樹區域盜代樹幹，另甲○○則騎
    乘不詳車號機車在公園路負責把風、聯絡；後來甲○○說已
    經沒有任何狀況，要先離開回家睡覺」（見警卷第5 頁）、
    「伊和張勝輝共偷墨水樹2 棵，偷的時候，請甲○○幫伊等
    看一下」（見93核退790 號卷第4 頁）等語在卷；核與張勝
    輝於93年8 月15日警詢、偵訊分別陳稱：「伊和潘長化進入
    盜採，有人把風，是一名女性」（見警卷第11頁）、「甲○
    ○是潘長化找的，她騎機車跟伊等去，她在林子外面把風，
    伊等進去林子」（見93核退790 號卷第5 頁）等語相符；且
    參酌張勝輝於93年11月23日偵訊、94年6 月8 日原審具結作
    證時，雖均否認被告有參與「把風、聯絡」之行為，惟仍分
    別證稱：「當天晚上11時多伊和潘長化開車去，有看過甲○
    ○，甲○○知道伊和潘長化將車停在她家空地，甲○○並有
    與潘長化講話」（見93偵5308號卷第43頁）、「當天晚上伊
    和潘長化去甲○○家旁邊停車，伊有看到潘長化去甲○○家
    ；當天確實有台機車跟著伊等」（見原審訴字卷第130 、13
    1 頁）等語。則依張勝輝上開證述，對照潘長化、張勝輝於
    93年8 月15日警詢、偵訊之陳述，足認於潘長化、張勝輝前
    往竊取本件墨水樹時，確有一女性騎乘機車在後尾隨，並負
    責把風、聯絡事宜，而該女性則為被告無訛。至於潘長化、
    張勝輝於偵訊、原審或本院所為「甲○○未參與、未負責把
    風」之證述，均與事實有違，而不足採信，自難執此為被告
    有利之認定。
  3.被告使用之0000000000號行動電話與潘長化使用之00000000
    00號行動電話，於93年8 月14日下午11時許至翌日（15日）
    上午4 時多之間（即自潘長化、張勝輝開始盜取本件墨水樹
    至被查獲之間），曾於同年月15日上午3 時18分18 秒 （被
    告受話，通話時間8 秒）、3 時59分40秒（被告發話，無通
    話）、4 時1 分10秒（被告發話，無通話）有通聯情形，有
    通聯調閱查詢單5 紙在卷可憑（見93偵5318號卷第15 至19
    頁）；且對照被告於偵訊陳稱：「15日凌晨3 點多，伊看到
    手機0000000000有潘長化打來的電話，伊有回，但他沒有接
    」等語（見93偵5318號卷第44頁），已與上開15日上午3 時
    18分18秒通聯紀錄不符；又衡諸常情，在凌晨時分，可預見
    大多數人均已在睡眠中，縱發現手機內有顯示來電未接情形
    ，若非為重大、緊急事故，當會顧慮他人安寧，而不回撥電
    話詢問，然以被告為一年近50歲之婦女，卻於深夜，依其上
    開所陳，不知何事而回撥電話予一男子─潘長化，更與事理
    有違；再者，參酌潘長化上開「後來甲○○說已經沒有任何
    狀況，要先離開回家睡覺」等語。足認被告於潘長化、張勝
    輝盜採本件墨水樹過程中，確有因未發現可疑狀況而先行離
    去，後潘長化並曾以行動電話與之聯繫等情無疑。至於潘長
    化於警詢陳稱：「甲○○於凌晨1 時許，以行動電話與伊聯
    繫，說要先離開」等語（見警卷第5 頁），依上開通聯調閱
    查詢單內容，並無此項通聯紀錄，應屬潘長化就時間及聯絡
    方式之誤記，亦不足依此為被告有利之認定。
  4.復有鋸子5 支、鋸子版3 支、銼刀1 支、手電筒2 支、工具
    袋2 只扣案，及贓物認領保管單1 紙、現場及車輛相片共6
    幀在卷（見警卷第25、32至34頁）可資佐證。
  (三)綜上所述，被告上開辯解為圖卸刑責之詞，不足採信。本案
    事證已明，被告犯行洵堪認定。
三、論罪及撤銷改判之理由─
  (一)按所謂森林「主產物」，係指生立、枯損、倒伏之竹木及餘
    留之根株、殘材，國有森林產物處分規則第3 條第1 款定有
    明文。是核被告所為，係犯森林法第52條第1 項第1 款、第
    4 款、第6 款之結夥2 人以上、於保安林，竊取森林主產物
    ，為搬運贓物使用車輛罪。被告與潘長化、張勝輝間，有犯
    意聯絡及行為分擔，為共同正犯。又被告與潘長化、張勝輝
    竊取森林主產物所用之鋸子5 支、鋸子版3 支、銼刀1 支，
    堅實而銳利，客觀上足對人之生命、身體、安全構成威脅，
    為具有危險性之兇器，雖亦構成於森林法50條之竊取森林主
    產物罪，依該條規定本應依刑法第321 條第1 項第3 款攜帶
    兇器竊盜罪論處；惟森林法第52條第1 項第6 款規定，為同
    法第50條之特別規定，亦即應優先適用森林法第52條第1 項
    第6 款規定論罪，不再論以森林法第50條、刑法第321 條第
    1 項第3 款之罪，併予敘明。另公訴意旨認被告與潘長化、
    張勝輝盜伐本件墨水樹之區域，尚包括屏東縣恆春鎮○○○
    段558-12號保安林地云云；惟依上開盜採墨水樹鑑驗報告書
    ，及本院函請行政院農業委員會林業試驗所恆春研究中心查
    覆本件墨水樹遭盜採之區域，經該中心以94年9 月27日農林
    試恆字第09400012888 號函函覆，均明載遭盜採之地點為屏
    東縣恆春鎮○○○段560-2 號保安林地內，是公訴人就此自
    有誤會，惟公訴人認係單純一罪，本院自不就此部分另為無
    罪之諭知。
  (二)原判決認被告罪證明確，予以論罪科刑，固非無見。惟本
    件墨水樹山價為78萬1,500 元，原判決未將總市價扣除工資
    、運費，而認係78萬7,500 元。本件公訴意旨認被告盜伐
    墨水樹之區域，尚包括屏東縣恆春鎮○○○段558-12號保安
    林地，原判決就此漏未說明，均有未洽。被告否認犯罪，提
    起上訴指摘原判決不當，雖無理由，惟原判決既有上開違誤
    之處，自應由本院將原判決撤銷改判。
四、科刑及沒收之理由─
  (一)爰審酌被告盜伐墨水樹之行為，漠視國家森林資源，心態可
    議，且危害自然生態及森林資源，減損森林涵養水源、孕育
    萬物功能，所生危害非輕，犯後復飾詞卸責，不知悔悟，惟
    僅擔任把風、聯絡工作，犯罪情狀較潘長化、張勝輝為輕，
    又潘長化、張勝輝本案所量處之刑均為1 年2 月、緩刑4 年
    ，有臺灣屏東地方法院94年度簡字第378 號簡易判決在卷可
    憑（見原審簡字卷第9 至11頁），及被告犯罪動機等一切情
    狀，量處有期刑1 年2 月，併科罰金新臺幣156 萬3,000 元
    （即依森林法第52條規定，處以所竊取森林主產物山價78萬
    1,500 元之2 倍），併就罰金部分諭知如易服勞役，以罰金
    總額與6 個月之日數比例折算。又審酌被告前未曾受有期徒
    刑以上刑之宣告（76年間因違反動產擔保交易法案件，經判
    處有期徒刑3 月、緩刑2 年，業已期滿，緩刑未遭撤銷），
    有臺灣高等法院被告前案紀錄表在卷可按，且知識程度不高
    ，並獨力撫育年僅9 歲之長孫洪凱迪，有戶籍謄本在卷可稽
    （見本院卷第48頁），及潘長化、張勝輝本案均經臺灣屏東
    地方法院諭知緩刑4 年確定，業如前述，被告經此偵審之教
    訓後，已足資警惕，本院認所宣告之刑以暫不執行為適當，
    為啟其自新，爰併予諭知緩刑4 年。
  (二)扣案鋸子5 支、鋸子版3 支、銼刀1 支、手電筒2 支、工具
    袋2 只，為共犯潘長化、張勝輝單獨或共同所有，業據潘長
    化、張勝輝陳明在卷（見警卷第6 頁，93核退790 號卷第5
    頁），且供本件犯罪所用之物，依刑法第38條第1 項第2 款
    規定宣告沒收。
五、適用之法律─
  (一)刑事訴訟法第369 條第1 項前段、第364 條、第299 條第1
    項前段。
  (二)森林法第52條第1 項第1 款、第4 款、第6 款。
  (三)刑法第11條前段、第28條、第42條第3 項、第38條第1 項第
    2 款、第74條第1 款。
  (四)罰金罰鍰提高標準條例第2 條。
本案經檢察官姜麗儒到庭執行職務。
中    華    民    國    95    年    1     月    13    日
                  刑事第七庭    審判長法  官  莊飛宗
                                      法  官  黃憲文
                                      法  官  曾逸誠
以上正本證明與原本無異。
如不服本判決應於收受本判決後10日內向本院提出上訴書狀，其
未敘述上訴理由者，並得於提起上訴後10日內向本院補提理由書
狀（均須按他造當事人之人數附繕本）「切勿逕送上級法院」。
中    華    民    國    95    年    1     月    13    日
                                      書記官  黃富美
附錄論罪科刑法條：
森林法第52條：
竊取森林主、副產物而有左列情形之一者，處6 月以上5 年以下
有期徒刑，併科贓額2 倍以上5 倍以下罰金：
一  於保安林犯之者。
二  依機關之委託或其他契約，有保護森林義務之人犯之者。
三  於行使林產採取權時犯之者。
四  結夥2 人以上或僱使他人犯之者。
五  以贓物為原料，製造木炭、松節油、其他物品或培植菇類者
    。
六  為搬運贓物，使用牲口、船舶、車輛，或有搬運造材之設備
    者。
七  掘採、毀壞、燒燬或隱蔽根株，以圖罪跡之湮滅者。
八  以贓物燃料，使用於礦物之採取，精製石灰、磚瓦或其他物
    品之製造者。
前項未遂犯罰之。
第1 項第 5 款所製物品，以贓物論，沒收之。


司法院資訊處製作；財團法人民間司法改革基金會備份。
